【裁判字號】    87,上,272
【裁判日期】    890615
【裁判案由】    分割共有物
【裁判全文】
臺灣高等法院高雄分院民事判決  八十七年度上字第二七二號
      上  訴  人    己○○
      訴訟代理人    許清連律師
                    邱佩芳律師
      複 代理 人    林鴻駿律師
      上  訴  人    辛○
      訴訟代理人    丁○○
                    戊○○
      上  訴  人    丙○○
      訴訟代理人    庚○○
      上  訴  人    乙○○
      被 上訴 人    甲○○
右當事人間分割共有物事件，上訴人對於中華民國八十七年三月三十一日臺灣高雄地
方法院八十五年訴字第二三二○號第一審判決提起上訴，本院判決如左：
      主      文
原判決廢棄。
兩造共有坐落高雄縣旗山鎮○○段六九八號、面積０．一０二二一五公頃土地，其分
割方法為：如附圖所示Ａ部分面積０．０一七五四八公頃土地分歸上訴人辛○所有，
Ｂ部分面積０．０一六九三一公頃土地分歸上訴人丙○○所有，Ｃ部分面積０．０一
八０三五公頃土地分歸被上訴人甲○○所有，Ｄ部分面積０．０一八二七九公頃土地
分歸上訴人乙○○所有，Ｅ部分面積０．０一八一五○公頃土地分歸上訴人己○○所
有，Ｆ部分面積０．０一三二七二公頃土地分歸被上訴人甲○○、上訴人乙○○、己
○○按應有部分各三分之一共有。
第一、二審訴訟費用由兩造每人各負擔五分之一。
      事      實
甲、上訴人己○○、乙○○及被上訴人方面：
  一、聲明：求為判決如主文第一、二項所示。
  二、陳述：
    (一)系爭坐落高雄縣旗山鎮○○段六九八號、建、面積０．一０二二一五公頃土地
      為兩造所共有，每人應有部分均為五分之一，並無不能分割情事，因共有人間
      無法達成分割協議，應予裁判分割。附圖所示之分割方法甚為妥適，請依該方
      法分割系爭土地，即附圖所示Ａ部分面積０．０一七五四八公頃土地分歸上訴
      人辛○所有，Ｂ部分面積０．０一六九三一公頃土地分歸上訴人丙○○所有，
      Ｃ部分面積０．０一八０三五公頃土地分歸被上訴人甲○○所有，Ｄ部分面積
      ０．０一八二七九公頃土地分歸上訴人乙○○所有，Ｅ部分面積０．０一八一
      五○公頃土地分歸上訴人己○○所有，Ｆ部分面積０．０一三二七二公頃土地
      分歸被上訴人甲○○、上訴人乙○○、己○○按應有部分各三分之一共有。兩
      造各人取得之土地價值，經華聲企業發展鑑定顧問有限公司（下稱華聲公司）
      鑑定結果，僅有些微差距，亦不必互為補償。又編號Ｆ部分土地為被上訴人甲
      ○○、上訴人乙○○、己○○三人對外唯一之通道，三人願共同負擔，平均保
      持共有。
    (二)系爭土地西側臨旗文路部分有上訴人辛○、丙○○之房屋、東側有上訴人己○
      ○之房屋，該等房屋均為三十年以上土磚建造之建物，無保存價值，分割後上
      訴人己○○同意拆除。上訴人辛○、丙○○主張分割後不得拆到其現有房屋，
      被上訴人甲○○、上訴人乙○○、己○○對外通行應限於系爭土地南邊之現有
      通道，嗣後若同段六九九號土地之所有權人欲收回部分通道時，其願向所有權
      人購買該部分通道以供通行云云，並不可行，且該通道並非供公眾通行之既成
      巷道，上訴人辛○、丙○○之主張，不足採取。
  三、證據：除引用原審判決書記載者外，另補提：土地登記謄本三份、現場照片七
      張、共有土地分割契約書影本一件等為証。
乙、上訴人辛○、丙○○方面：
    上訴人辛○、丙○○未於言詞辯論期日到場，惟据其於準備程序期日到場稱：
  一、聲明：求為判決駁回上訴。
  二、陳述：除引用原審判決書記載者外，另補稱：
    (一)上訴人辛○、丙○○所有在系爭土地上之房屋，已建了約四十年，雖下雨會漏
      水，但修理後仍可使用，且無錢蓋建新屋，故判決分割後不得拆到辛○、丙○
      ○現有房屋，被上訴人甲○○、上訴人乙○○、己○○對外通行應限於系爭土
      地南邊之現有通道，該通道係既成巷道，所有權人不得收回，嗣後若同段六九
      九號土地所有權人欲收回部分通道時，辛○、丙○○願向該所有權人購買該部
      分通道以供通行。
    (二)上訴人辛○、丙○○分得路邊土地之價值若較巷道內土地之價值為高，願以少
      分土地之方式補償，不願以金錢補償。，
  三、證據：引用原審判決書記載者。
丙、本院依職權履勘現場，囑託高雄縣旗山地政事務所製作分割方案圖，函高雄縣政
    府查同段八六六號土地是否為畸零地、分區使用種類為何及系爭土地上有無既成
    巷道，函財政部國有財產局查是否同意同段八六六號土地由系爭土地所有權人申
    購，函請華聲公司鑑定系爭土地價值，並訊問鑑定人孫建邦、証人林文義、陳林
    麗美、林峻川。
      理      由
一、本件係分割共有物事件，為固有必要共同訴訟，原審被告中雖僅己○○提起上訴
    ，惟其上訴之效力及於同造之乙○○、辛○、丙○○，先予敘明。又上訴人辛○
    、丙○○未於言詞辯論期日到場，核無民事訴訟法第三百八十六條各款所列情形
    ，爰依被上訴人之聲請，由其一造辯論而為判決。
二、被上訴人主張系爭坐落高雄縣旗山鎮○○段六九八號、建、面積０．一０二二一
    五公頃土地為兩造共有，應有部分每人均為五分之一，並無因物之使用目的不能
    分割情事，共有人間亦未訂有不分割之契約，惟共有人間無法達成分割協議之事
    實，業据其提出土地登記謄本為証，並為上訴人所不爭，自堪信為真實，被上訴
    人請求判決分割，即有理由，應予准許。
三、關於系爭土地之分割方法，經查：
  (一)系爭土地西邊有磚造蓋紅瓦平房四間，門牌由北而南分別為高雄縣旗山鎮○○路
    一四二號、一四○號、一三八號、一三六號，前二間為上訴人辛○所有，後二間
    為上訴人丙○○所有，西北角即門牌旗文路一四二號北側有一鐵架鐵皮平房，亦
    屬辛○所有。東邊有上訴人己○○所有之磚造蓋水泥瓦平房一間，門牌為同鎮○
    ○路一三○，東西邊平房中間則為空地，系爭土地南邊與同段六九九號土地間有
    一通道通往上開旗文路，該通道約有四十三、四公尺長，面積合計九五．三一平
    方公尺，其中六三．八四平方公尺在系爭土地上，三一．四七公尺在同段六九九
    號土地上，該通道入口處全部占用同段六九九號土地，上開丙○○所有之旗文路
    一三六號平房西南角亦占用同段六九九號土地之事實，業經本院勘驗現場及囑託
    高雄縣旗山地政事務所測量屬實，有勘驗筆錄及複丈成果圖暨現場照片七張附卷
    可稽（見本院(一)卷四七頁、五六頁、六三頁、一三六頁、一三七頁、二一三頁）
    ，自堪信為真實。兩造均主張依占有使用現狀及空地情形，將系爭土地西邊分歸
    上訴人辛○、丙○○，東邊分歸上訴人己○○，中間空地分歸上訴人乙○○、被
    上訴人甲○○等情，尚堪採取。
  (二)系爭土地西邊與上開旗文路之間雖有同段八六六號國有土地，但該國有土地係屬
    畸零地，並編為住宅區，應與相鄰之系爭土地合併始可申請建築使用，相鄰之系
    爭土地所有權人得於取得合併使用証明後，向財政部國有財產局申購等情，業經
    本院向高雄縣政府、財政部國有財產局查明屬實，有高雄縣政府八八、十、十八
    府建管字第一八六五三五號函、財政部國有財產局八八、十、十三、台財產南處
    字第八八○○○二八三七七號函附卷可稽（見本院(二)卷），而實際上，目前系爭
    土地西邊所建上開四間平房及鐵架鐵皮屋確係面臨上開旗文路，有現場照片附卷
    可稽，因此，系爭土地西邊分歸上訴人辛○、丙○○所有，其二人對外通行並無
    問題。惟系爭土地東邊分歸上訴人己○○，中間空地分歸上訴人乙○○、被上訴
    人甲○○所有時，因系爭土地北、東、南側並無面臨道路，僅西側可通旗文路，
    因此，為使渠三人分割後能對外通行旗文路，有私設通道之必要。查系爭土地南
    邊與同段六九九號土地間之上開通道，並非供公眾通行之既成巷道，係屬私設之
    通道，業經本院向主管之高雄縣政府查明屬實，有該府八八、七、二一、府建土
    字第一三九一二八號函附卷可稽，上訴人辛○、丙○○主張該通道屬既成巷道，
    所有權人不得收回云云，不足採取。上開通道既非既成巷道，而屬私設之通道，
    系爭土地又非不能自行通往道路（旗文路），則占用同段六九九號土地部分之通
    道，同段六九九號土地之所有權人即得隨時予以收回，而無任由系爭土地所有權
    人使用之義務，亦無出賣通道土地予系爭土地所有權人之義務，而同段六九九號
    土地之所有權人中陳林麗美、林峻川等已到庭表示該通道目前僅上訴人己○○在
    使用，只要渠等要使用時，將隨時收回，另共有人林峻嶺、林季容、林元龍等亦
    提出聲明書表示系爭土地分割時應自留通道，渠等日後欲收回其所有部分之通道
    時，兩造即應立即交還等語，有該聲明書附卷可稽（見本院(一)卷二八二頁），足
    見系爭土地分割時，必須自設通路通往旗文路，不得僅使用現有通道，否則有隨
    時被同段六九九號土地所有權人收回部分通道，致分得東邊及中間部分土地之人
    無對外通行之情事發生，上訴人辛○、丙○○主張分割後若同段六九九號土地之
    所有權人欲收回通道時，其願向該所有權人購買該通道以供通行云云，並不可行
    ，不足採取。
  (三)被上訴人甲○○、上訴人乙○○、己○○主張在系爭土地之南邊分割一寬三公尺
    之通道通往旗文路，以供其三人對外通行，其三人願共同負擔，平均保持共有等
    語，堪予採取，爰依渠三人之意將附圖編號Ｆ部分土地分歸被上訴人甲○○、上
    訴人乙○○、己○○三人，平均保持共有。上訴人辛○、丙○○雖不同意，辯稱
    如此將拆到現有房屋云云，惟查上訴人丙○○所有上開旗文路一三六號房屋西南
    角原本即侵占同段六九九號土地，已如前述，原本即有拆屋還地之義務，且上開
    四間平房及鐵皮屋，已建了約四十年，下雨時會漏水等情，為渠等所自認，應無
    保存之必要，又若為了保存其老舊房屋，致分得中間及東邊土地之人無對外之通
    路，亦顯失公平，故上訴人辛○及丙○○此部分主張顯不足採。
  (四)上訴人辛○、丙○○之上開老舊房屋既無保存之必要，則其二人分得西邊土地時
    ，亦無依其房屋占用位置分割之必要，蓋若依其房屋占用位置分割土地，則將使
    辛○分得部分前面甚寬，後面甚窄，而丙○○分得部分則反是（見附圖虛線所示
    ），顯然減損其土地之利用價值，故分割時應以其前後土地之寬度大致相當為原
    則，以提高其土地之經濟效用與價值。
  (五)系爭土地臨旗文路部分，與未臨旗文路而僅臨私設通道之部分，二者之價值前者
    較後者為高，此為兩造所不爭，並經本院囑託華聲公司鑑定屬實，上訴人辛○、
    丙○○主張渠等分得路邊土地之價值若較巷道內土地之價值為高，願以少分土地
    之方式補償，不願以金錢補償等情，為其餘上訴人及被上訴人所同意，此部分主
    張亦堪採取。
  (六)本院審酌上開系爭土地之使用現狀、都市計劃編定使用種類（住宅區）、兩造之
    主張、分割後之價值、經濟效用等，認應將如附圖所示Ａ部分面積０．０一七五
    四八公頃土地分歸上訴人辛○所有，Ｂ部分面積０．０一六九三一公頃土地分歸
    上訴人丙○○所有，Ｃ部分面積０．０一八０三五公頃土地分歸被上訴人甲○○
    所有，Ｄ部分面積０．０一八二七九公頃土地分歸上訴人乙○○所有，Ｅ部分面
    積０．０一八一五○公頃土地分歸上訴人己○○所有，Ｆ部分面積０．０一三二
    七二公頃土地分歸被上訴人甲○○、上訴人乙○○、己○○按應有部分各三分之
    一共有。
  (七)依上開方式分割結果，兩造每人所取得之土地面積雖不相同，但其價值經本院送
    請華聲公司鑑定估價結果，認編號Ａ部分即辛○取得部分為四百零七萬六千八百
    九十五元；編號Ｂ部分即丙○○取得部分為四百零七萬六千九百四十九元；編號
    Ｃ部分即甲○○取得部分為三百三十六萬九千零三十三元，含編號Ｆ部分三分之
    一之價值則為四百零七萬六千八百七十三元；編號Ｄ部分即乙○○取得部分為三
    百三十六萬九千零三十九元，含編號Ｆ部分三分之一之價值則為四百零七萬六千
    八百七十九元；編號Ｅ部分即己○○取得部分為三百三十六萬九千二百七十五元
    ，含編號Ｆ部分三分之一之價值則為四百零七萬七千一百十五元；編號Ｆ部分即
    甲○○、乙○○、己○○共同取得部分為二百十二萬三千五百二十元，合計為二
    千零三十八萬四千七百十一元。而依兩造各人之應有部分計算，每人分得土地之
    價值應均為四百零七萬六千九百四十二元（元以下四捨五入），故依上開估價結
    果，兩造每人取得土地之價值較其應得之價值略有增減，即辛○少四十七元，丙
    ○○多七元，甲○○少六十九元、乙○○少六十三元、己○○多一百七十三元，
    該等價差係在容許誤差範圍內等情，有該公司鑑定報告附卷可稽，並為兩造所不
    爭，堪予採信。本院查上開估價之價差甚少，上訴人甲○○、乙○○、己○○均
    主張不須互為補償，應認不再以金錢補償為宜。
四、原審請財團法人中華科技經濟鑑測中心為估價，係以原審判決之分割方案圖為依
    据，惟查該分割方案造成上訴人己○○、甲○○、乙○○無對外之通路，不足採
    取，其所為估價自無審酌之必要，併此敘明。
五、綜據上述，原審為上訴人敗訴判決，自有未洽，上訴意旨指摘原判決不當，求予
    廢棄改判，為有理由，應由本院將原判決廢棄，並改判如主文第二項所示。
據上論結：本件上訴為有理由，合依民事訴訟法第四百五十條、第四百六十三條、第
三百八十五條第一項、第八十一條、第八十五條第一項但書判決如主文。
中      華      民      國    八十九    年      六      月    十五      日
                                      臺灣高等法院高雄分院民事第六庭
~B1審判長法官  張國彬
~B2法      官  邱政強
~B3法      官  陳真真
右為正本係照原本作成。
如對本判決上訴，須於判決送達後二十日內向本院提出上訴狀，其未表明上訴理由者
，應於上訴後二十日內向本院提出上訴理由書。
中      華      民      國    八十九    年      六      月    十七      日
~B法院書記官  張雲義
                                                                        Ｈ


司法院資訊處製作；財團法人民間司法改革基金會備份。
